【裁判字號】    92,上易,493
【裁判日期】    920416
【裁判案由】    贓物
【裁判全文】
臺灣高等法院臺中分院刑事判決                 九十二年度上易字第四九三號
    上  訴  人
    即  被  告  丁○○
    選任辯護人  黃文崇律師
右上訴人因贓物案件，不服臺灣臺中地方法院中華民國九十二年一月二十一日第一審
判決（民國九十一年度易字第一二七六號，起訴案號：臺灣臺中地方法院檢察署民國
九十年度偵字第一四四二八號），提起上訴，本院判決如左：
    主      文
上訴駁回。
    事      實
一、丁○○明知原由蔡完居住占用，門牌號碼為台中市○區○○街八十三號房屋，所
    使用之基地即坐落台中市○區○○段七小段四號地號內如附圖所示Ａ２部分面積
    ０．００一四公頃土地（經查該四號地號土地原為台中製冰股份有限公司所有，
    於民國（下同）五十三年十一月二十三日以買賣為原因移轉登記予林本源、林金
    泉所共有應有部分各二分之一，再於七十六年十二月二十二日以買賣為原因移轉
    登記予乙○○、周辟鈞、周金梭所共有應有部分各三分之一），係竊佔他人土地
    所得之物，竟仍於八十九年七月六日，以新台幣（下同）六萬元之代價，向蔡
    完買受前開房屋及土地之使用權，而故買前經竊佔之上開土地使用。嗣於八十九
    年七月間，丁○○在上址整建搭蓋鐵皮屋後，經乙○○發現，催請丁○○自行拆
    遷，惟丁○○置之不理。
二、案經乙○○委由代理人丙○○律師訴請台灣台中地方法院檢察署檢察官偵查起訴
    。
    理      由
一、訊之上訴人即被告丁○○（以下簡稱被告）矢口否認有何故買物之犯行，辯稱
    ：上開房屋原係伊祖父趙於日據時代所興建，土地部分則為原地主積欠伊祖父
    錢，地主提供該土地給伊祖父抵償，其後約於六十年間，蔡完提供保證金六萬元
    ，由伊祖父將該房屋無償借給蔡完居住使用，嗣因福音街拓寬工程，該房屋占用
    道路部分拆除後，經雙方於八十九年七月六日協議，由伊返還保證金六萬元，蔡
    完將未拆除部分之房屋交還伊，經伊在原址整建搭蓋鐵皮屋使用，並無故買物
    之情事云云。惟查：
  （一）前開犯罪事實，業據告訴人乙○○於偵、審中指訴綦詳，並有告訴人提出之
        土地登記謄本及現場照片附卷可稽。（見原審卷第七二至第七五頁，發查卷
        第七至第十三頁、第二十七頁）。
  （二）蔡完於六十三年十月一日即設籍居住在門牌號碼為台中市○區○○街八十三
        號之房屋（按該門牌共有三戶，另二戶為蔡松碧及萬春芝，其中蔡松碧部分
        於七十九年二月九日改由被告設籍遷入；且該房屋原占用坐落台中市○區○
        ○段七小段四地號土地及同小段四－三五地號國有土地），嗣因福音街道路
        拓寬工程，該房屋占用道路即同小段四－三五地號國有土地部分經拆除，並
        由蔡完先後於七十八年六月六日、八十九年七月六日向台中市政府分別領取
        補償費二萬五千六百零九元及自動拆除獎勵金一萬五千三百六十六元，而蔡
        完使用該房屋未拆除部分，由被告在原址整建搭蓋鐵皮屋後，經原審會同台
        中市中山地政事務所測量人員等前往現場履勘並指示依現測量結果，確占
用坐落台中市○區○○段七小段四地號內如附圖所示Ａ２部分面積０．００
        一四公頃土地等情，此有蔡完之戶籍謄本乙份、土地登記謄本乙份、台中市
        政府九十年五月二十九日九十府建土字第七０六二八號函附地上建築物查估
        補償清冊、自動拆除獎勵金清冊影本各乙紙、被告之戶籍謄本影本乙份等及
        履勘現場筆錄、複丈成果圖附卷足憑。（見原審卷第一六六至第一六八頁、
        發查卷第七三至第八五頁、原審卷第九二至第九九頁）。
  （三）前開四號地號土地，原為台中製冰股份有限公司所有，於五十三年十一月二
        十三日以買賣為原因移轉登記予林本源、林金泉所共有應有部分各二分之一
        ，再於七十六年十二月二十二日以買賣為原因移轉登記予乙○○、周辟鈞、
        周金梭所共有應有部分各三分之一迄今，有告訴人提出之土地登記謄本乙份
        附卷可參（見發查卷第七頁）；又林本源等二人出售前開四地號土地予告訴
        人之父親時，該土地係在經營製冰工廠，並依現出售，而旁邊有中華新村
        以圍牆隔開等情，亦經證人林本源到庭證述在卷，可見前開四地號土地並未
        曾出租或借供他人使用，則原蔡完居住占用前開未拆除部分房屋所使用之基
        地即坐落前開四地號內如附圖所示Ａ２部分面積０．００一四公頃土地，應
        係竊佔他人土地使用無疑。
  （四）依證人蔡完於偵查中證稱：台中市○○街八十三號房屋，之前是一位外省人
        租給我們的，我不知道他是什麼人，之前我先生和我同住（按係蔡完與劉鳳
        騰同居，雙方未辦理結婚，有蔡完書寫信函乙紙及戶籍謄本乙份附卷可考）
        ，我先生過世後，只有我一人住，因丁○○說房子是他的，他要還我六萬元
        ，所以將房子交還丁○○等語，及證人即原居住台中市○○街八十三之一號
        房屋之蘇楊祝於原審調查時證稱：台中市○○街八十三號房屋，原有一位老
        太太現已回台北（按係指蔡完），她跟一位劉先生住那裡，劉先生在開冰果
        店，後來劉先生去世，就剩下那位老太太自己一個人居住，她何時去台北我
        不清楚，她是跟一位王先生租的，原本該地是花園，該王先生將花園除去，
        搭建房屋租給人家，該王先生也已過世等語；而被告之祖父趙（已於六十
        六年九月十日死亡）係台南縣水鎮人，為本省籍，不會說國語等情，此經
        被告供承在卷，並有其提出趙之戶籍謄本乙份附卷可稽（見原審卷第二一
        ○頁）；參以被告就蔡完居住使用之前開房屋是其祖父興建及土地有合法使
        用權利之事實，並未能提出具體事證以資證明，足見蔡完居住使用之前開房
        屋，係向他人承租而來，尚非被告祖父興建並無償借予蔡完居住使用，且嗣
        由被告以六萬元代價，向蔡完買受未拆除部分房屋以供使用，應無置疑。
  （五）被告於偵查中供承：伊知道蔡完未拆除部分房屋所占用之土地非登記在伊等
        名下，亦非登記在蔡完名下等語；於本院審理中自承土地非其祖父或蔡完名
        義所有；參以被告早亦使用同一門牌緊蔡完居住之左邊房屋，該房屋（按
        指未拆除部分，嗣與蔡完未拆除部分同時整建搭蓋鐵皮屋）占用前開四號地
        號內如附圖所示Ａ１部分面積０．００二三公傾土地，亦為被告所不否認，
        復有複丈成果圖附卷可按，顯見被告明知原蔡完居住占用前開未拆除部分房
        屋所使用前開四號地號內如附圖所示Ａ２部分面積０．００一四公頃土地，
        係竊佔他人土地所得之物，竟仍於八十九年七月六日，以六萬元之代價，
        向蔡完買受前開房屋及土地之使用權，而故買前經竊佔之上開土地以供使用
        甚明。
  （六）被告雖提出台灣省自來水股份有限公司水籍基本資料查詢單、台灣電力公司
        台中區營業處書函，內載台中市○○街八十三號房屋分別於五十五年九月十
        日裝置水錶供水及於六十九年三月裝置電錶供電，惟此僅能證明該房屋係於
        何時起裝置水、電錶以供應水、電而已，尚不足為該房屋係被告祖父所興建
        之有利認定；另證人戴逸文於偵查中證稱：蔡完所居住之前開房屋，是約在
        三十幾年前向丁○○祖父借用的，當初有付保證金六萬元，沒有另付租金等
        語，證人宋美雲於偵查中亦證稱：在多年前蔡完有說這房子是丁○○借她住
        的，所以將房子交還給丁○○等語，然其等二人所述，核與證人蔡完之上開
        證述未合，無非係迴護被告之詞，均不足採；又被告舉證人殷宗義到庭結稱
        ：伊於六十一年經人介紹認識趙，曾修理趙福音街八十三號房子，該門
        牌共有三戶在居住，其中有一戶姓蔡，是一位女子，當時大約四十幾歲，只
        有她一人在居住，頭一次修理是六十三、四年、第二次是六十八年、第三次
        是七十六年，修理費用伊都是向被告請領，且蔡姓女子曾向伊說所居住的房
        子是向趙借的等語，此非但核與證人蔡完之上開證述未合，且被告於六十
        三、四年間年僅十五歲，證人殷宗義修理該屋費用何以不向被告祖父或被告
        父親請領，竟向年僅十五歲之被告請領，顯與常情有違，所為證述亦屬迴護
        被告之詞，尚不足取。
  （七）綜上，被告上開所辯，屬事後卸責之詞，不足採信，事證明確，犯行堪以認
        定。
二、按刑法第三百二十條第二項竊佔罪之成立，固以意圖為自己或第三人不法之利益
    為其構成要件，然此不法之利益所表彰者，乃為占有之不動產，而不動產之本身
    為物，是若其有故買行為，自仍可成立故買物罪（最高法院二十六年渝上字第
    一五六０號判例及司法院二十四年院字第一三五二號解釋參照）。核被告丁○○
    明知原蔡完居住使用之前開房屋所占用之土地，係竊佔他人土地所得之物，竟
    仍故予買受以供使用之所為，係犯刑法第三百四十九條第二項之故買物罪。
三、原審依刑法第三百四十九條第二項、第二條第一項前段、修正後刑法第四十一條
    第一項前段，罰金罰鍰提高標準條例第一條前段、第二條，審酌被告犯罪之動機
    、目的、手段、所生危害及犯罪後態度等一切情狀，量處有期徒刑肆月，並說明
    被告行為後，刑法第四十一條「犯最重本刑為三年以下有期徒刑以下之刑之罪，
    而受六月以下有期徒刑或拘役之宣告，因身體、教育、職業或家庭之關係，執行
    顯有困難者，得以一元以上三元以下折算壹日，易科罰金」之規定，已於九十一
    年一月十日經總統公布修正為「犯最重本刑為五年以下有期徒刑以下之刑之罪，
    而受六月以下有期徒刑或拘役之宣告，因身體、教育、職業或家庭之關係或其他
    正當事由，執行顯有困難者，得以一元以上三元以下折算壹日，易科罰金。但確
    因不執行所宣告之刑，難收矯正之效，或難以維持秩序者，不在此限。併合處罰
    之數罪，均有前項情形，其應執行之刑逾六月者，亦同」，經比較上開條文，以
    適用修正後之規定為最有利於被告，故依刑法第二條第一項前段規定，關於易科
    罰之規定，自應適用修正後之刑法第四十一條第一項前段之規定，就所判處之刑
    諭知如易科罰金，以三百折算一日之折算標準，經核其認事用法，均無違誤，量
    刑亦稱妥適，被告上訴意旨，仍執前詞否認犯罪，指摘原判決不當，為無理由，
    應予駁回。
四、據上論斷，應依刑事訴訟法第三百六十八條，判決如主文。
本案經檢察官甲○○到庭執行職務。
中    華     民     國      九十二    年     四        月     十六    日
                                   臺灣高等法院臺中分院刑事第一庭
                                         審判長法  官  陳  紀  綱
                                               法  官  方  艤  駐
                                               法  官  陳  登  源
右正本證明與原本無異。
不得上訴。
                                               書記官  林  明  冬
中      華      民      國    九十二     年      四       月    十七    日
所犯法條：
刑法第三百四十九條第二項：
搬運、寄藏、故買贓物或為牙保者，處五年以下有期徒刑、拘役或科或併科一千元以
下罰金。
                                                                        Ｆ


司法院資訊處製作；財團法人民間司法改革基金會備份。
